臺灣高等法院刑事判決　　　　　　　　 96年度上訴字第899號
　　上　訴　人
　　即　被　告　丙○○
上列上訴人因偽造文書等案件，不服臺灣板橋地方法院95年度訴
字第726號，中華民國96年1月2日第一審判決（起訴案號： 臺灣
板橋地方法院檢察署94年度偵緝字第13523號、偵字第21271號、
95年度偵字第4087號、第4088號），提起上訴，本院判決如下：
    主  文
原判決關於被告丙○○部分撤銷。
丙○○共同連續行使偽造私文書，足以生損害於公眾及他人，處
有期徒刑陸月，如易科罰金，以銀元佰元即新台幣玖佰元折算
壹日，減為有期徒刑參月，如易科罰金，以銀元佰元即新台幣
玖佰元折算壹日，如附表所示偽造之印章、署押及印文均沒收。
    事  實
一、乙○○（所犯偽造文書等案，業經被告撤回上訴有罪確定在
    宋）與丙○○共同基於意圖為自己不法所有、以不正方法由
    自動付款設備取財、行使偽造私文書及使公務員登載不實之
    概括犯意聯絡與行為分擔，冒用「陳嘉惠」之名義，而為下
    列之行為：
  1.丙○○於不詳時間取得陳嘉惠之戶口名簿後，交由乙○○持
    往戶政事務所申請補發陳嘉惠之身分證，乙○○即分別於92
    年1月21日及同月28日某時許， 持自己之照片及於不詳時地
    委由不知情之刻印店人員偽刻「陳嘉惠」印章一枚，至設於
    臺北市○○○路○段8號4樓之中正區戶政事務所，冒充係「
    陳嘉惠」本人，以遺失「陳嘉惠」之國民身分證為由，並出
    具由丙○○署名之 證明書2紙證明陳嘉惠之國民身分證確係
    遺失，而於補領國民身份證申請書上分別偽蓋「陳嘉惠」之
    印文及偽造「陳嘉惠」之署押各1枚， 憑以偽造補領國民身
    分證登記申請書之私文書，並於偽造完成後，持之交付於承
    辦戶籍登記之公務員，以行使該偽造「陳嘉惠」名義之補領
    國民身分證登記申請書，致不知情之承辦公務員，將遺失補
    發之不實事項登載於職務上掌管之戶籍資料之公文書內後，
    並由丙○○到場冒領「陳嘉惠」不實之國民身分證2張， 而
    丙○○另在前開該申請書之領證核章欄偽蓋「陳嘉惠」之印
    文1枚， 據以偽造成已領得該身分證證明之文書後交承辦戶
    籍登記之公務員以行使，均足生損害於戶政機關對於戶政管
    理之正確性及「陳嘉惠」本人。
  2.丙○○知悉乙○○前曾使用「甲○○」名義向各銀行冒申辦
    信用卡或現金卡使用，於取得前開換貼乙○○照片之「陳嘉
    惠」國民身分證後，將該身分證影本交由乙○○並指示其前
    往銀行申辦信用卡或現金卡使用，乙○○即利用其以「甲○○」名義擔任龐蓽杜公司負責人之際，偽造「陳嘉惠」之91
    年度各類所得扣繳暨免扣繳憑單後，持「陳嘉惠」之身分證
    影本及前開扣繳憑單，分別於92年3月18日及同年4月1日 ，
    以「陳嘉惠」之名義，向中華商業銀行及中國信託商業銀行
    分別申辦現金卡2張（卡號分別為0000000000000000號及000
    0000000000號），並分別偽填「陳嘉惠」之基本資料及偽簽
    「陳嘉惠」之署押於前開現金卡申請書上，並提出於前開銀
    行藉以申辦現金卡使用，而乙○○取得上開2張現金卡後 ，
    交予丙○○，由丙○○冒用「陳嘉惠」本人之名義，持前開
    現金卡至自動櫃員機，以冒用密碼之不正方法，使銀行自動
    櫃員機之識別系統陷於錯誤，認係真正持卡人使用，而由自
    動付款設備取得現金或轉帳使用，足生損害於「陳嘉惠」本
    人、中華商業銀行及中國信託商業銀行（中華商業銀行部分
    刷卡38,519元，因逾保存期限簽帳單已銷燬；中國信託商業
    銀行部分以提領現金之方式提領209,000元）。
  3.丙○○明知陳嘉惠並未在龐蓽杜公司任職或擔任任何職務，
    竟授意乙○○任職龐蓽杜公司之便，由丙○○將前開領取之
　　換貼「乙○○」照片之「陳嘉惠」身分證影印後，交由乙○○，再由乙○○冒用「陳嘉惠」之名義， 分別於92年10月3
    日及92年10月6日， 在龐蓽杜公司章程、申請書及股東同意
    書上，偽簽「陳嘉惠」之簽名1枚或偽蓋「陳嘉惠」之 上開
    偽刻印章4次，並持之向台北市商業管理處， 申請股東出資
    轉讓、修改章程變更登記及登載「陳嘉惠」之名義為龐蓽杜
    公司之董事，足生損害於「陳嘉惠」本人及公務機關對於公
    司股東登記管理之正確性。
二、案經臺北市政府警察局板橋分局報告及由臺灣板橋地方法院
    檢察署檢察官簽分偵查後起訴。
    理  由
一、被告丙○○對於檢察官所提出之審判外供述證據，並無任何
    證據能力方面之爭執。至於扣案物及檢察官調取之文書證據
    ，於形式上亦無爭執，且上開證據均經合法取得，於本院審
    判期日中提示令兩造辯論，是上揭供述及非供述證據，均有
    證據能力，合先敘明。
二、訊據被告丙○○矢口否認有何偽造文書及詐欺等犯行，辯稱
    ：因為丁○○要辦信用卡，所以戶口名簿是丁○○拿給我交
    給乙○○，我不知道乙○○補發丁○○身分證之事，只有幫
    乙○○去領身分證，不知上面貼有乙○○之照片，後來現金
    卡辦下來，因為丁○○欠我錢，所以我使用該現金卡提領現
    金，丁○○再匯款給我繳交卡費；至於丁○○變更為龐蓽社
    公司股東一事伊並不知情云云，而同案被告乙○○亦辯陳：
    丁○○要申請信用卡時，表示自己較不會應對，故請伊代為
    申請，所以伊以丁○○名義申辦身分證、信用卡，整個過程
    丁○○均知悉云云。惟查：
  (一)共犯乙○○於偵查中陳稱：補發陳嘉惠身分證，是丙○○叫
    我拿我的相片去補發，於第一次辦理出來後，我有將辦理好
    之身分證剪掉，之後，丙○○叫我再去辦一次；至於申辦現
    金部分，丁○○的部分是陳的堂哥丙○○委託我辦理；我先
    以丁○○名義，變更其為龐蓽社公司之董事及負責人，但這
    是丙○○叫我做的，我曾要求他請丁○○出來確認，但他說
    不需要，因為他與她已說好了；另丙○○要我持我的照片至
    中正區戶政事務所申請補發丁○○身分證，而戶口名簿是丙○○交給我的，卷內證明書是丙○○寫的， 我共辦理2次陳
    嘉惠身分證補發事宜等語（見94年偵緝字第2226號偵查卷第
    25-26頁、第38-42頁）。是由被告乙○○於偵查中所述，被
    告丙○○就冒領丁○○身分證、進而申辦現金卡等情事，均
    知悉並為一定之指示，並未提及丁○○同意由伊冒領身分證
    及偽造不實文書等情，核與被告乙○○於原審審判中所述不
    符。
  (二)而證人丁○○於偵查中證稱：我申辦信用卡等是因為經濟狀
    況不好，所以找丙○○，他表示甲○○與銀行熟絡，所以我
    才找他們，但對於提示卷內之申請書等資料，並非我本人所
    簽署，且提示之扣繳憑單亦非我所有，我並沒有拿到申請下
    來之信用卡等語（ 93年度偵緝字第1606號偵查卷第14-16頁
    ）。於原審審判中亦證稱：我在90年左右認識丙○○，當時
    成為男女朋友，後來在92年因為要辦信用卡，有見到乙○○
    ，但當時我只站在旁邊，不知他們在講何事，而丙○○叫我
    說我是他堂妹，因為他不想讓乙○○知道我跟丙○○的關係
    ，我也不知道丙○○當時與乙○○是什麼關係等語（見原審
    95年7月18日審判筆錄）， 而被告丙○○亦不否認當時有對
    乙○○隱瞞與丁○○交往之事，可見當時因被告丙○○同時
    與丁○○、乙○○交往，故伊介紹丁○○與乙○○認識時，
    即刻意稱與丁○○堂兄妹關係，是在身分證申領、現金卡辦
    理過程中，被告丙○○應不會使被告乙○○直接與丁○○聯
    繫，否則被告乙○○如得與丁○○直接聯繫，則被告丙○○
    同時與二人交往之事即曝光，被告丙○○刻意隱瞞之舉豈非
    功虧一簣？故被告乙○○於偵查中所述：我曾請丁○○出來
    確認，但丙○○說不需要，因為他與她已說好等語，應堪採
    信。至於被告乙○○於審判中翻異前詞，改稱丁○○均知悉
    並同意云云，應為卸責之詞，難為被告有利之認定。
  (三)而被告乙○○以自己照片，冒用丁○○名義申請補發身分證
    一事，除據其自承在卷外，並有補發身分證申請書在卷為證
    ，且被告丙○○復出具92年1 月7 日、24日之證明書（見93
    年度偵緝字第1606號偵查卷第50、51頁），顯見被告丙○○
    對於被告乙○○為丁○○申辦補發身分證一事知之甚詳。又
    上開身分證亦係由被告丙○○領取，據被告丙○○自承在卷
    ，被告丙○○雖辯稱不知該身分證上貼有乙○○照片云云，
    惟衡以常情，被告丙○○領取她人之身分證，豈有不核對所
    領取之物件是否有誤？而身分證上之照片所在並非包覆難以
    查見之位置，被告丙○○領取後豈有視而無見之理？足見被
    告丙○○所辯均與常情不符，自不足採。
  (四)又丁○○之信用卡業經核發，經被告乙○○交由被告丙○○
    後，被告丙○○即自行就中華商業銀行信用卡部分刷卡消費
    38,519元；中國信託商業銀行部分以提領現金之方式提領20
    9,000元，有上開銀行之交易明細表在卷為據（ 見94年度偵
    緝字第2226號偵查卷第73-76頁、第45-49頁）。被告丙○○
    固不否認有為上開刷卡消費或提領現款之行為，惟辯稱因丁○○欠伊錢，故由伊先刷卡提領，再由丁○○匯款供伊繳交
    卡費云云。然由前開卷附之中國信託商業銀行交易明細表觀
    之，被告丙○○取得丁○○之現金卡後， 分別於92年4月14
    日提領21,000元、4月23日提領50,000元、4月30日提領78,
    000元，之後再於同年11月20日提領30,000元、 及於11月30
    日提領30,000元（見同前卷第49頁），衡諸常情，若丁○○
    欠被告丙○○金錢未還，則被告丙○○領得現金卡後，為何
    不是一次領取欠款金額、或分期提領，反而以上開不規律之
    方式領取現金？顯見被告丙○○係以上開現金卡提領現金供
    己花用。且丁○○茍有餘款可返還被告丙○○，何須先由被
    告丙○○以現金卡領款，再匯款予丙○○繳交卡費？如此僅
    徒然增加對銀行之利息支出，與一般還款方式有違。是被告
    丙○○所辯，無非為個人卸責之詞，並不足取。
  (五)此外，復有卷附之臺北市政府函覆之龐蓽杜公司登記資料、
    龐蓽杜有限公司案全卷、龐蓽杜公司92年10月3日章程、 龐
    蓽杜公司92年10月6日申請書、龐蓽杜公司92年10月3日股東
    同意書、中國信託商業銀行函文、現金卡申請書暨交易明細
    、中華商業銀行信用卡部函、現金卡申請書暨消費明細資料
    、換貼「乙○○」照片之陳嘉惠國民身份證影本、財政部台
    北市國稅局各類所得扣繳暨免扣繳憑單及內政部刑事警察局
    鑑驗書等為據，被告丙○○犯行明確，應依法論處。
三、新舊法律之比較適用：被告行為後，刑法於94年2月2日經總
    統以華總一義字第09400014901號令修正公布，並於95年7月
    1日施行。而按行為後法律有變更者，適用行為時之法律，
    但行為後之法律有利於行為人者，適用最有利於行為人之法
    律，修正後刑法第2條第1項定有明文。此條規定係規範行為
    後法律變更所生新舊法律比較適用之準據法，本身尚無新舊
    法比較之問題，於新法施行後，應一律適用新法第2條第1項
    之規定，為「從舊從輕」之比較，先予敘明。再按本次法律
    變更，比較時應就罪刑有關之共犯、未遂犯、想像競合犯、
    牽連犯、連續犯、結合犯，以及累犯加重、自首減輕暨其他
    法定加減原因（如身分加減）與加減例等一切情形，綜其全
    部罪刑之結果而為比較（最高法院95年5月23日95年度第8次
    刑庭會議決議參照）。就本件所應適用法條部分，相關修正
    有(一)刑法第339條第1項、第339條之2第1項、第214條等罪本
    身雖未修正，然該罪有罰金刑之處罰，且自24年7月1日施行
    後即未再修正，依增訂刑法施行法第1條之1規定，其罰金即
    應以新臺幣為單位，數額應提高30倍。而倘依被告行為時之
    罰金罰鍰提高標準條例第1條之規定， 依法律應處罰金罰鍰
    者，就其原定數額提高為2倍至10倍。 但法律已依一定比率
    規定罰金或罰鍰之數額或倍數者，依其規定。而依行政院會
    銜司法院於72年7月27日發布，同年8月1日施行， 有關刑法
    定有罰金各條，提高為10倍。 再者銀元與新台幣之比率為1
    比3。從而前開犯罪條文修正前、後罰金最高額應屬相同 。
    惟被告等行為時，刑法第33條第5款原規定：「罰金：1元以
    上。」，修正後刑法第33條第5款則規定：「罰金：新台幣1
    千元以上，以百元計算之。」， 將罰金刑提高為新臺幣1千
    元以上，且以百元計算，比較修正前後規定，修正後刑法第
    339條第1項、第339條之2第1項、第214條所規定本刑罰金刑
    之最低額，較修正前提高，依修正後刑法第2條第1項規定，
    自應以修正前之規定較為有利。(二)被告等行為時之易科罰金
    折算標準，係依修正前罰金罰鍰提高標準條例之第2條（ 現
    已刪除）規定辦理， 就其原定刑法罰金數額提高為100倍折
    算1日，則本件被告行為時之易科罰金折算標準， 應以銀元
    300元折算1日，經換算為新臺幣後， 應以新臺幣900元折算
    為1日。惟修正後施行之刑法第41條第1項前段則規定：「犯
    最重本刑為五年以下有期徒刑以下之刑之罪，而受六個月以
    下有期徒刑或拘役之宣告者，得以新臺幣一千元、二千元或
    三千元折算一日，易科罰金。」比較修正前後之易科罰金折
    算標準結果，修正前之舊法折算規定，較有利於受刑人，自
    應依修正後刑法第2條第1項前段，適用修正前刑法第41條第
    1項前段及罰金罰鍰提高標準條例第2條規定，對被告較為有
    利。(三)刑法第28條共同正犯部分雖有修正，惟本條係將共同
    正犯共同「實施」犯罪之用字，依實務定見明文化修正為「
    實行」，就本件被告2人之行為分擔程度，適用新、舊法之
    規定均無不同。(四)刑法第55條前段、第56條業經修正刪除，
    依修正前刑法第55條前段、第56 條規定， 被告所犯行使偽
    造私文書罪、詐欺取財罪、詐欺得利罪，因時間緊接，犯構
    成要件相同之罪名，均可依連續犯之規定各論以一罪，又被
    告等係行使偽造私文書以取得信用卡或現金卡，從而所犯連
    續行使偽造私文書罪，及連續詐欺取財、詐欺得利罪間，有
    目的手段之牽連關係，可依刑法第55條之規定，從一重之連
    續行使偽造私文書罪處斷，而依修正後刑法刪除第55條前段
    、第56條之結果，被告等上開犯行，應依行為次數分論併罰
    ，比較修正前後刑法，應以修正前之刑法有利於被告。
四、核被告丙○○所為，係犯刑法第216條、第210條行使偽造私
    文書罪、第339條第1項詐欺取財罪（刷卡消費部分）、及第
    339條之2第1項之以不正方法由自動付款設備取財罪（ 提領
    現金）、第214條之使公務員登載不實罪。 被告與乙○○間
    有犯意聯絡及行為分擔，俱論以共同正犯。被告所為偽造印
    章、印文及署押之行為，分別為偽造私文書或使公務員登載
    不實之階段行為，不另論罪。又被告等偽造私文書之行為，
    復為高度之行使階段所吸收，亦不另論罪。被告等所犯行使
    偽造私文書罪、使公務員登載不實罪、詐欺取財罪、以不正
    方法由自動付款設備取財罪，均因時間緊接，犯構成要件相
    同之罪名，可依連續犯之規定各論以一罪。又被告等係行使
    偽造私文書以取得信用卡或現金卡，所犯連續使公務員登載
    不實、行使偽造私文書罪、詐欺取財、以不正方法由自動付
    款設備取財罪間，有目的手段之牽連關係，應依修正前刑法
    第55條後段之規定，從一重之連續行使偽造私文書罪處斷。
五、原審予以被告論罪科刑，固非無據，惟查以，（一）被告持
    現金卡由自動提款機取款，所犯屬以不正方法由自動付款設
    備取財罪，原審認屬詐欺得利罪，尚有未合，（二）被告係
    偽刻「丁○○」印章行使之，原審事實欄認屬盜用，及未就
    偽刻之丁○○印章一枚予以沒收，均有未合。（三）原審於
    理由中就使公務員登載不實罪部分，漏未與其他罪名部分有
    方法結果之裁判上一罪關係論及，亦有未合。（四）又被告
    犯罪時間在92年1月至10月間， 符合中華民國96年罪犯減刑
    條例第2條第1項第3款減刑之規定，原審未及適用減刑， 亦
    屬未合。爰審酌被告犯罪之動機、手段、目的，被害人受害
    之大小，及犯後飾詞狡辯，毫無悔意等一切情狀，量處如主
    文所示之刑，並予減刑及諭知易科罰金之折算標準。如附表
    所示之偽造文件，就偽造文件上之偽造印章、署押、印文，
    均依法宣告沒收。
據上論斷，應依刑事訴訟法第369條第1項前段、第364條、第299
條第1項前段，刑法第2條第1項前段、第28條、第216條、 第210
條、第214條、第339條第1項、第339條之2第1項、第219條， 修
正前刑法第56條、第55條後段、第41條第1項前段、 罰金罰鍰提
高標準條例第1條前段、修正前罰金罰鍰提高標準條例2條，中華
民國96年罪犯減刑條例第2條第1項第3款、第7條，判決如主文。
本案經檢察官周誠南到庭執行職務。
中　　華　　民　　國　　96　　年　　9　　月　　20　　 日
 　　　　　　 刑事第４庭    審判長法　官   蔡秀雄
                                  法　官   鄭水銓
                                  法　官   周煙平
以上正本證明與原本無異。
如不服本判決，應於收受送達後十日內向本院提出上訴書狀，其
未敘述上訴之理由者並得於提起上訴後十日內向本院補提理由書
（均須按他造當事人之人數附繕本）。
                                  書記官  蕭麗珍
中　　華　　民　　國　　96　　年　　9　　月　　27 　　日
附錄：本案論罪科刑法條
刑法第216條
行使第210條至第215條之文書者，依偽造、變造文書或登載不實
事項或使登載不實事項之規定處斷。
刑法第210條
偽造、變造私文書，足以生損害於公眾或他人者，處 5 年以下有
期徒刑。
刑法第214 條
明知為不實之事項，而使公務員登載於職務上所掌之公文書，足
以生損害於公眾或他人者，處3年以下有期徒刑、拘役或5百元以
下罰金。
刑法第339條第1項
意圖為自己或第三人不法之所有，以詐術使人將本人或第三人之
物交付者，處5年以下有期徒刑、拘役或科或併科1千元以下罰金
。
以前項方法得財產上不法之利益或使第三人得之者，亦同。
前二項之未遂犯罰之。
刑法第339條之2第1項
意圖為自己或第三人不法之所有，以不正方法由自動付款設備取
得他人之物者，處3年以下有期徒刑、拘役或1萬元以下罰金。
以前項方法得財產上不法之利益或使第三人得之者，亦同。
附表：偽造文書及應沒收之署押
┌──┬────────────┬───────┬─────┐
│編號│  偽 造 署 押 之 文 件  │方          式│數      量│
├──┼────────────┼───────┼─────┤
│ 1. │中國信託商業銀行現金卡申│偽造「丁○○」│簽名3枚   │
│    │請書                    │之署名        │          │
├──┼────────────┼───────┼─────┤
│ 2. │中華商業銀行信用卡申請書│偽造「丁○○」│簽名2枚   │
│    │                        │之署名        │          │
│    │                        │              │          │
├──┼────────────┼───────┼─────┤
│ 3. │玉山銀行金融卡理財額度約│偽造「丁○○」│簽名2枚   │
│    │定書                    │之署名        │印文1枚   │
│    │                        │              │          │
├──┼────────────┼───────┼─────┤
│ 4. │國泰銀行0000000000000000│偽造「丁○○」│簽名1枚   │
│    │號信用卡背面            │之署名        │          │
├──┼────────────┼───────┼─────┤
│ 5. │龐蓽社國際設計有限公司章│偽造「丁○○」│印文2枚   │
│    │程（北市商管處龐蓽社公司│之印文        │          │
│    │變更申請案全卷P66 、93偵│              │          │
│    │緝1606卷P125）          │              │          │
│    │                        │              │          │
├──┼────────────┼───────┼─────┤
│ 6. │92年10月6 日龐蓽社國際設│偽造「丁○○」│印文2枚   │
│    │計有限公司變更登記申請書│之印文        │          │
│    │（北市商管處龐蓽社公司變│              │          │
│    │更申請案全卷P68 、93偵16│              │          │
│    │06卷P127）              │              │          │
├──┼────────────┼───────┼─────┤
│ 7. │92年10月3 日龐蓽社國際設│偽造「丁○○」│簽名2枚   │
│    │計有限公司股東同意書（北│之署名        │          │
│    │市商管處龐蓽社公司變更申│              │          │
│    │請案全卷P69 、93偵緝1606│              │          │
│    │卷P128）                │              │          │
├──┼────────────┼───────┼─────┤
│ 8. │龐蓽社國際設計有限公司章│偽造「丁○○」│印文1枚   │
│    │程（北市商管處龐蓽社公司│之印文        │          │
│    │變更申請案全卷P65）     │              │          │
├──┼────────────┼───────┼─────┤
│ 9. │補領國民身分證申請書    │偽造「丁○○」│印文2枚   │
│    │（93偵緝1606卷P49 、93偵│之印文及署押  │指紋2枚   │
│    │緝1634卷P30）           │              │          │
├──┼────────────┼───────┼─────┤
│ 10. │補領國民身分證申請書    │偽造「丁○○」│簽名2枚   │
│    │（93偵緝1606卷P52 、93偵│之簽名        │          │
│    │緝1634卷P33）           │              │          │
├──┼────────────┼───────┼─────┤
│ 11. │同上                    │偽造「丁○○」│印文2枚   │
│    │                        │之印文        │          │
│    │                        │              │          │
├──┼────────────┼───────┼─────┤
│ 12. │同上                    │偽造「丁○○」│指紋2枚   │
│    │                        │之指紋        │          │
│    │                        │              │          │
├──┼────────────┼───────┼─────┤
│ 13. │91年8 月11日YouBe 予備金│偽造「丁○○」│簽名2枚   │
│    │申請書（93核退3536卷P255│之署名        │          │
│    │）                      │              │          │
├──┼────────────┼───────┼─────┤
│ 14. │92年9 月1 日張明暉YouBe │偽造「丁○○」│簽名1枚   │
│    │予備金申請書聯絡人欄（93│之署名        │          │
│    │核退3536卷P255）        │              │          │
├──┼────────────┼───────┼─────┤
│ 15. │92年11月21日華南銀行支票│偽造「丁○○」│簽名1枚   │
│    │存款戶更換印鑑後憑舊式印│之署名及印文  │印文2枚   │
│    │鑑付款通知書            │              │          │
├──┼────────────┼───────┼─────┤
│ 16. │92年11月21日華南銀行印鑑│偽造「丁○○」│印文3枚   │
│    │卡                      │之印文        │          │
├──┼────────────┴───────┴─────┤
│ 17. │偽刻「丁○○」之印章1枚                             │
└──┴──────────────────────────┘
